臺灣高等法院民事判決　　　　　　　　 99年度再易字第162號
再 審 原告　賴幼生
再 審 被告　華南商業銀行股份有限公司
法定代理人　王濬智
上列當事人間請求返還不當得利等事件，再審原告對於中華民國
99年11月2日本院99年度上易字第652號確定判決，提起再審之訴
，本院判決如下：
    主  文
再審之訴駁回。
再審訴訟費用由再審原告負擔。
    理  由
一、按再審之訴，應於三十日之不變期間內提起；其期間自判決
    確定時起算，判決於送達前確定者，自送達時起算；不得上
    訴之判決，於宣示時確定，民事訴訟法第500條第1、2項、
    第398條第2項前段分別定有明文。本件兩造間請求返還不當
    得利事件之訴訟標的金額未逾新臺幣（下同）150萬元，屬
    不得上訴第三審事件，於本院99年度上易字第652號判決（
    下稱原確定判決）宣示時即民國（下同）99年11月2日確定
    ，惟該判決係於確定後之同年月17日寄存於再審原告住所地
    之警察機關，依法於99年11月27日發生送達之效力，業經核
    對原確定判決卷內宣示判決筆錄、送達證書（見該卷第46、
    47 頁）無訛。茲再審原告係於99年12月16日提起本件再審
    之訴（見本院卷第1頁），顯未逾再審之不變期間，自屬合
    法，先予敘明。
二、再審原告主張：依再審被告之活期存款存摺及大鑫證券股份
    有限公司（下稱大鑫證券公司）之證券存摺內容，可知伊於
    83年10月12日至同年12月12日期間內，無融券賣出聯電、宏
    電、光寶3檔股票之交易記錄，依當時交易制度，伊既未於
    股票交易單上簽章，不須於83年10月17日繳交上開股票融券
    賣出保證金256萬9,000元，原確定判決漏未斟酌上開活期存
    款存摺及證券存摺重要證物，倘經斟酌該證物後，伊即得受
    較有利益之裁判。另伊於83年10月17日攜帶面額150萬元支
    票至再審被告新生分行辦理定期存款，因當時伊須繳交另一
    筆約106萬元融資買進股票款項，再審被告之行員許忠誠遂
    將2筆款項整合成一筆256萬9,000元，因帳面不平衡之故，
    大鑫證券公司財務部人員透過許忠誠將一紙面額2,707元支
    票（下稱系爭2,707元支票）交付伊，以平衡帳面金額。且
    伊進出股市頻繁，在再審被告活期存款存摺中進出百萬元以
    上之金額，所在多有，衡諸經驗法則，伊無須在83年10月18
    日存入系爭2,707元支票以供買賣股票之用，明顯有違一般
    交易常態，詎原確定判決就系爭2,070元支票之由來，略而
    不論，已有不備理由之違法。又前訴訟程序中就伊具狀聲請
    調查存入系爭2,707元支票之相關證物，均未予調查，原確
    定判決復未敘明不調查之理由，亦有悖於證據法則，而有消
    極不適用法規之錯誤。爰依民事訴訟法第497條、第496條第
    1項第13款、第1款之規定，提起本件再審之訴，並聲明：(一)
    原確定判決廢棄。(二)再審被告應給付再審原告150萬元，及
    自83年10月18日起至清償日止，按年息5%計算之利息。
三、本件未行言詞辯論，再審被告亦未提出書狀作何聲明及陳述
    。
四、按當事人發現未經斟酌之證物或得使用該證物，且以如經斟
    酌可受較有利益之裁判者為限，得以再審之訴對於確定終局
    判決聲明不服，民事訴訟法第496條第1項第13款定有明文。
    所謂「當事人發見未經斟酌之證物或得使用該證物」，係指
    在前訴訟程序不知有該證物，現始知之，或雖知有此而不能
    使用，現始得使用者而言（最高法院32年上字第1247號判例
    意旨參照），若證物在前訴訟程序事實審言詞辯論終結前業
    已提出，即非此之所謂發現未經斟酌之證物，縱令原確定判
    決未加斟酌，亦無該款適用之餘地（最高法院81年度台上字
    第1034號、78年度台上字第1615號裁判意旨參照）。次按不
    得上訴於第三審法院之事件，其經第二審確定之判決，如就
    足影響於判決之重要證物，漏未斟酌者，得提起再審之訴，
    民事訴訟法第497條前段規定，亦可資參照。所謂「就足影
    響於判決之重要證物，漏未斟酌」，係指該足以影響判決基
    礎之重要證物，雖在前訴訟程序中，已經存在並已為當事人
    聲明證據，而原確定判決並未認為不必要而仍忽視當事人聲
    明證據未為調查，或已為調查而未就其調查之結果予以判斷
    者而言。倘在原確定判決理由項下中已說明其為不必要之證
    據而無調查必要，或說明縱經斟酌調查亦不足影響判決基礎
    者，即與漏未斟酌有間，自不得據為本條所定之再審理由。
    查，本件再審被告之活期存款存摺及大鑫證券公司證券存摺
    ，業經再審原告於前訴訟程序中提出作為證據，此觀原確定
    判決事實及理由欄內四、(二)之記載即明。是無論法院採證審
    核結果如何，依上開說明，要與發見未經斟酌之證物情形有
    間，再審原告主張原確定判決有民事訴訟法第496條第1項第
    13 款之再審事由，顯不足採。次查，前訴訟程序中除斟酌
    上開活期存款存摺及證券存摺登載內容外，另參酌調取之刑
    事偵查卷宗（臺灣臺北地方法院檢察署93年度他字第7114號
    、同署94年度偵字第12017號）所附之大鑫證券公司之印鑑
    卡及合併交割明細表、蓋有再審原告印鑑章之合併交割憑單
    、再審原告之買賣所有有價證券明細表、行政院金融監督管
    理委員會銀行局97年12月19日銀局(六)字第09700504180號函
    、95 年4月20日銀局(六)字第09585008610號函等證物，並衡
    諸再審原告於79年6月19日出具再審被告委託書之內容，與
    再審原告於前開偵查案件中亦自承曾出具授權再審被告就其
    買入證券應付大鑫證券公司之款項，不另開具取款條，而依
    據證券公司編製之電腦磁片或明細表所載金額為準扣款之委
    託書等陳述，乃認定再審原告於83年10月14日確實有融券賣
    出聯電、宏電、光寶3檔股票總成交金額為285萬5,000元，
    須繳交9成保證金合計256萬9,000元，並於原確定判決事實
    及理由欄內載明「六本件事證已明，兩造其餘攻擊防禦方法
    及未經援用之證據，經本院審酌後，核與本件之結論，不生
    影響，爰不一一贅述」等語，足見上開活期存款存摺及證券
    存摺，業經前訴訟程序予以斟酌，並於原確定判決內載明採
    擷與否之理由，依上開說明，亦與民事訴訟法第497條規定
    之就足以顯響判決之重要證物漏未斟酌之再審理由有間。
五、次按適用法規顯有錯誤者，得以再審之訴對於確定終局判決
    聲明不服，民事訴訟法第496條第1項第1款亦定有明文。所
    謂適用法規顯有錯誤，係指確定判決就事實審法院確定之事
    實所為法律上之判斷顯有錯誤而言。其適用法規顯有錯誤之
    內容，應包括確定判決顯有消極的不適用法規及積極的適用
    不當兩種情形在內。至事實審法院認定事實錯誤、調查證據
    欠周或判決不備理由，雖得於判決確定前據為提起上訴之理
    由，究與適用法規顯有錯誤有別，當事人不得據以提起再審
    之訴。又法院依調查證據之結果，雖得依自由心證，判斷事
    實之真偽，但其所為之判斷如與經驗法則不符時，即屬於法
    有違（最高法院69年台上字第771號判例意旨參照）。而當
    事人聲明之證據，法院應為調查。但就其聲明之證據中認為
    不必要者，不在此限，此觀民事訴訟法第286條規定即明。
    是證據調查原由審理事實之法院衡情裁量，若認事實已臻明
    瞭，自可即行裁判，無庸再為調查（最高法院19年上字第88
    9號判例意旨參照）。本件再審原告主張伊進出股市頻繁，
    依再審被告活期存款存摺所示，進出百萬元以上之金額，所
    在多有，根本無須在83年10月18日存入系爭2,707元支票以
    供買賣股票之用，明顯有違一般交易常態，原確定判決對如
    此突兀款項由來，略而不論，有判決不備理由之違法等語。
    惟觀諸再審原告提出之活期存款存摺內容（見本院卷第24至
    31 頁），於83年10月18日並無存入款項之記載，而於翌日
    即19日則係以「轉帳存」方式存入系爭2,707元，非如再審
    原告所稱係以「支票存」方式，且「轉帳存」與「支票存」
    係2種不同交易方式，此觀存摺下方摘要符號說明欄即明。
    又存摺係由存款人任意存入現金或支票，金額數目多寡並無
    任何限制，尚難因有較少金額之存入即謂有何違反一般交易
    常態。而再審原告固有高達百萬元以上金額存入，但亦不乏
    多次百萬元以下金額之存入，且於83年7月4日以「待交票」
    方式存入268元，於83年12月21日以「現金存」方式存入
    4,000元，均與再審原告所稱之2,707元相差無幾。另該存摺
    雖絕大多數為「轉帳支」、「轉帳存」方式以供買賣股票交
    割款之用，然仍非完全排除其他用途，此觀有多筆「現金支
    」、「現金存」方式進行交易即明。故再審原告於83年10月
    19日存入2,707元，已難謂有何違反一般交易常態之可言。
    何況原確定判決縱對該筆2,707元款項由來，略而不論，而
    有判決不備理由之情形，依上開說明，亦與適用法規顯有錯
    誤有別。再審原告另主張伊於前訴訟程序中聲請調查存入系
    爭2,707元支票之相關證物，然未予調查，原確定判決復未
    敘明不調查之理由，亦有違反證據法則之適用法規錯誤等語
    。惟前訴訟程序中法院既依卷內證據資料，認定再審原告因
    融券賣出聯電、宏電、光寶3檔股票，總成交金額為285萬5,
    000元，須繳交9成保證金合計256萬9,000元之事實，並於判
    決理由內敘明未經援用之證據，經審酌後與上開判決結論不
    生影響，不予贅述等語，顯見法院係認定訟爭事實已臻明瞭
    ，無庸再為調查不必要之證據方法，此為民事訴訟法第286
    條賦與法院之裁量職權，本無須受當事人聲請所拘束，縱未
    就再審原告聲請調查之證物予以調查，仍不得任加指摘其為
    違法。是則再審原告主張原確定判決有判決理由不備之違法
    ，就其聲請之存入系爭2,707元支票相關證物未予調查，且
    未敘明不調查之理由，違反證據法則，而有消極不適用法規
    之違法，原確定判決有民事訴訟法第496條第1項第1款之再
    審事由等語，委非可採。
六、綜上所述，再審原告主張原確定判決有適用法規顯有錯誤、
    發見未經斟酌之證物及就上開重要證物漏未斟酌等情，均不
    足採。再審原告依民事訴訟法第496條第1項第1款、第13 款
    、第497條規定，提起本件再審之訴，顯無再審理由，爰不
    經言詞辯論，逕以判決駁回之。
據上論結，本件再審之訴為顯無理由，依民事訴訟法第502條第2
項、第78條，判決如主文。
中    華    民    國   100    年    2     月    23    日
                      民事第十三庭
                        審判長法  官  蕭艿菁
                              法  官  楊絮雲
                              法  官  林麗玲
正本係照原本作成。
不得上訴。
中    華    民    國   100    年    2     月    23    日
                              書記官  陶美玲